【裁判字號】    95,上易,376
【裁判日期】    950404
【裁判案由】    侵占
【裁判全文】
臺灣高等法院刑事判決                 95年度上易字第376號
上  訴  人
即  被  告  甲○○
上列上訴人即被告因侵占案件，不服臺灣板橋地方法院94年度易
字第1345號，中華民國94年12月30日第一審判決（起訴案號：臺
灣板橋地方法院檢察署94年度偵緝字第1740號），提起上訴，本
院判決如下：
    主  文
上訴駁回。
    事  實
一、甲○○為設在臺北縣樹林市○○街114 巷9 號庚林企業有限
    公司（以下簡稱庚林公司）之負責人，（一）於民國91年10
    月25日代表庚林公司，以庚林公司名義向福灣企業股份有限
    公司（以下簡稱福灣公司）以動產擔保交易法之附條件買賣
    方式購買車號8T-0600 號自用小客車一部，約定總價款新臺
    幣（下同）825668元，除頭款100000元外，餘款自91年10月
    30日起至93年9月30日止分24期給付，前23期每期給付13856
    元，第24期給付406980元，詎庚林公司於第24期到期後無力
    支付，於93年10月28日又繼續分36期，每期款項為13133 元
    ，約定車輛存放在臺北縣樹林市○○街114 巷9 號，並約定
    於價金未付清以前，車輛所有權仍屬於福灣公司所有，庚林
    公司不得擅自遷移、出賣、移轉、出質、出租或為其他處分
    。庚林公司自94年1 月10日起未給付分期款。（二）於92年
    7 月15日代表庚林公司以庚林公司名義向福灣公司以動產擔
    保交易法之附條件買賣方式購買車號1600-FJ 號自用小貨車
    一部，總價款為451455元，除頭款40000 元外，餘款自92年
    8月起至95年7月止分36期，前35期每期給付8053元，第36期
    給付129600元，並約定在價金未付清前，車輛所有權屬於福
    灣公司所有。庚林公司自94年1 月30日起未繳款。（三）於
    93年10月19日再代表庚林公司以庚林公司名義向福灣公司以
    動產擔保交易法之附條件買賣方式購買車號8155-DU 號自用
    小客車，總價款816662元，自93年11月起至95年10月止分24
    期支付，前23期每期為15524 元，第24期則為459610元，並
    約定價金未付清前，車輛所有權仍屬福灣公司所有，庚林公
    司自94年1 月30日起未繳款，甲○○因之乃取得上開三部車
    輛之持有。詎甲○○明知價金未繳清之前，上開車輛之所有
    權仍屬於福灣公司所有，竟因庚林公司積欠不知名地下錢莊
    債務約1 百餘萬元，竟意圖為自己不法之所有，於94年1 月
    間，在臺北縣樹林市○○街○ 段42巷12之2 號庚林公司之工
    廠內，先易持有為所有之意思，將上開車輛侵占入己，並同
    意地下錢莊人員取走上開車輛以抵償庚林公司積欠之債務。
    嗣因福灣公司自94年2 月間起屢次前往庚林公司追索車輛無
    著，始偵悉上情。
二、案經被害人福灣公司訴請台灣板橋地方法院檢察署檢察官偵
    查起訴。
    理  由
一、訊之上訴人即被告甲○○固坦承有擔任庚林公司之負責人，
    並先後以動產擔保交易法之附條件買賣方式，向告訴人福灣
    公司購買三部車輛，且明知於價金未繳清之前，上開車輛之
    所有權仍屬於福灣公司所有，竟因庚林公司積欠不知名地下
    錢莊債務約1 百餘萬元，於94年1 月間，在臺北縣樹林市○
    ○街○ 段42巷12之2 號庚林公司之工廠內，將上開車輛侵占
    入己，並同意地下錢莊人員取走上開車輛以擔保庚林公司積
    欠之債務屬實；惟辯稱：其並無侵占之故意，其將上開三部
    汽車交予地下錢莊業者作為欠債之擔保，並非抵債云云。
二、惟查：被告於偵查、原審對於上開犯行坦承不諱，並經告訴
    代理人指訴明確，且提出動產擔保交易附條件買賣設定登記
    申請書、附條件買賣合約書為憑。另查稱附條件買賣者，謂
    買受人先占有動產之標的物，約定至支付一部或全部價金，
    或完成特定條件時，始取得標的物所有權之交易，動產擔保
    交易法第二十六條定有明文。即此，因被告並未支付上開三
    部汽車之全數價金完畢，依法該三部汽車所有權仍歸告訴人
    所有，被告雖為買受人庚林公司之負責人，但衡情其僅為現
    實占有該三部汽車之人，其依法並無處分該三部汽車之權利
    至明。因此，姑不論其將該三部汽車交予不知名之地下錢莊
    業者，係作為借款之擔保或抵債之用，仍符合侵占罪之意圖
    為自己或第三人不法之所有，而侵占自己持有他人之物之要
    件。且查被告於本院審理時亦自承迄今三部汽車仍在地下錢
    莊業者手中，其雖清償五十餘萬元，但仍積欠地下錢莊四十
    萬元，地下錢莊說等其全部清償完畢後，始同意將該三部汽
    車歸還，目前車子下落何在，其並不知情云云。綜上，本件
    事證明確，被告犯行堪以認定。被告上訴否認犯罪，並非足
    採。
三、核被告甲○○所為，係犯刑法第335 條第1 項之侵占罪。至
    告訴意旨以被告所為另涉犯動產擔保交易法第38條之罪嫌云
    云；按動產擔保交易法第38條之罪之犯罪主體為動產擔保交
    易之債務人，並不包括其保證人在內，此有司法院大法官會
    議釋字第227 號解釋意旨可資參照，又法人為債務人之情形
    ，法人之負責人，僅係債務人之法定代理人，非屬債務人，
    並非該罪之犯罪主體。經查，本件被告係以庚林公司之名義
    與福灣公司簽立動產擔保交易附條件買賣合約書，被告僅係
    連帶保證人一節，業據被告所供承，且據告訴代理人林柏鑫
    指訴明確，並有附條件買賣合約書3 件、動產擔保交易附條
    件買賣設定登記申請書3 件附卷可稽，足證庚林公司始為本
    件動產擔保交易之債務人，被告僅係保證人之事實堪以認定
    。而動產擔保交易法並無處罰法人之明文，故被告既非動產
    擔保交易之債務人，尚與動產擔保交易法第38條之罪之構成
    要件不符，自難以該罪相繩，附此敘明。
四、原審基於以上相同之認定，並審酌被告所侵占之物價值，及
    被告犯罪動機、目的、手段、犯後態度及所生損害等一切情
    狀，量處有期徒刑五月，並諭知易科罰金之折算標準。經核
    原審對被告予以論罪科刑，均無不合。量刑亦屬允恰。被告
    執前詞提起上訴，為無理由，應予駁回。
五、據上論斷，應依刑事訴訟法第368條，判決如主文。
本案經檢察官姜貴昌到庭執行職務。
中    華    民    國    95    年    4     月    4    日
                  刑事第九庭審判長法  官  李文成
                                  法  官  王復生
                                  法  官  周盈文
以上正本證明與原本無異。
不得上訴。
                                  書記官  余姿慧
中    華    民    國    95    年    4     月    4    日
附錄：本案論罪科刑法條全文
中華民國刑法第335條
 (普通侵占罪)
意圖為自己或第 3 人不法之所有，而侵占自己持有他人之物者
，處五年以下有期徒刑、拘役或科或併科 1000 元以下罰金。
前項之未遂犯罰之。


司法院資訊處製作；財團法人民間司法改革基金會備份。
